臺北高等行政法院判決　　　　　　　　　　　　　九十一年度訴字第一六三一號
　　　　　　　　　　　　　　　.
　原　　　告　菁英綜合證券股份有限公司
　代　表　人　甲○○董事長）.
　訴訟代理人　袁震天律師
　複代理人　　洪珮琪律師
　　　　　　　許祺昌（會計師）
　被　　　告　財政部臺北市國稅局
　代　表　人　張盛和（局長）
　訴訟代理人　乙○○
右當事人間因營利事業所得稅事件，原告不服財政部中華民國九十一年三月七日臺財
訴字第○八九○○四七七二一號訴願決定，提起行政訴訟。本院判決如左：
　　主  文
訴願決定及原處分（復查決定）關於否准原告列報前手扣繳稅額抵繳應納稅額部分均
撤銷。
原告其餘之訴駁回。
訴訟費用由原告負擔二分之一，餘由被告負擔。
    事  實
一緣原告民國（下同）八十六年度營利事業所得稅結算申報，原列報營業收入新臺幣
  （下同）一一○、四九○、四○二、五○八元，營業成本一○九、七六六、八三一
  、四八二元，證券交易所得二九八、五七六、三一○元，全年所得額為一一六、四
  ○二、五○八元，尚未抵繳之扣繳稅額九、六八九、八八六元。被告查核結果核定
  其營業收入一一○、四九○、四○二、五○八元，營業成本一○九、七六六、八三
  一、四八二元，證券交易所得二八二、二七四、四○六元，全年課稅所得額為一三
  二、七○四、四一二元，尚未抵繳之扣繳稅額三、四○六、二六二元。原告不服，
  就原核定未抵繳之扣繳稅額及證券交易所得等項，申請復查，經被告於八十九年五
  月三十日以財北國稅法字第八九○二○○二八號復查決定書獲准追認營業成本六、
  四六三、六二二元，調減證券交易所得六、二二五、七二九元，變更核定全年課稅
  所得額為一三二、四六六、五一九元外，其餘未獲變更，原告猶表不服，提起訴願
  ，亦遭決定駁回，遂向本院提起行政訴訟。
二兩造聲明：
  (一)原告聲明：訴願決定及原處分（含復查決定）不利於原告部分均撤銷。
  (二)被告聲明：原告之訴駁回。
三兩造爭點：
  原告主張其八十六年度營利事業所得稅申報之交際費，係依財政部八十五年八月九
  日函釋明確歸屬至各部門項下分擔，被告竟違反慣例，強將交際費重予區分為應稅
  部門與免稅部門，分別計算限額，顯有違誤，又被告割裂適用法律，否准原告以前
  手息扣繳稅款抵繳應納稅款，認事用法，亦有違誤，是否可採？
  (一)原告主張之理由：
    1.本件主要爭點有如后：
      (1)未抵繳之扣繳稅款部分：
        系爭預繳之扣繳稅款所有權之歸屬如何認定，究為原告或系爭債券前手？
        原告持有系爭債券至領息日時，被告一方面認定原告為「納稅義務人」，
          需就包含前手息之全期利息被扣繳稅款，而另一方面於原告以相對於前手
          息之扣繳稅款抵繳應納稅額時，被告卻又認定原告非該扣繳稅款之納稅義
          務人，有無司法院釋字第三八五號解釋割裂適用法律之違誤？
      (2)證券交易所得部分：
        所得稅法第三十七條之立法精神與目的有無將計算限額項目區分為應稅、
          免稅？
        所得稅法於計算營利事業所得額之規定，係以營利事業「整體」為單位，
          而非割裂營利事業為應稅、免稅後始分別加以計算，故所得稅法所規定之
          各項費用之減除及其限額之比較，得否脫離此立意？
        交際費區分為免稅及應稅兩部分，分別計算限額，另其應稅部門實際發生
          之交際費用超限額後之部分，轉列予免稅部門負擔之舉，是否悖離所得稅
          法第二十四條規定之成本收入配合原則？此種計算方式有無悖於財政部八
          十五年八月九日臺財稅八五一九一四四○四號函釋之意旨？
    2.未抵繳之扣繳稅款部分：
      (1)系爭預繳之扣繳稅款所有權之歸屬應屬原告所有，而與系爭債券前手無涉。
        扣繳稅款所有權歸屬之認定應以「預繳扣繳稅款之人」為準，故僅「遭扣
          繳義務人扣繳稅款之人」方係預繳扣繳稅款之人。
          I按所得稅法原則上由納稅義務人自動申報繳納，但為掌握所得來源，及
            兼顧國庫財源在年度進行中之均衡性，遂於所得稅法中設計扣繳制度，
            責成「所得給付人」於支付時，必須先按規定之扣繳率扣下一定稅款並
            代「所得人」繳予國庫，再由「所得給付人」填發扣繳憑單交予「所得
            人」，由「所得人」憑以抵繳申報之應納所得稅，如有剩餘，尚可取得
            退稅，由此可知，扣繳憑單所載之扣繳稅款，實係「所得人」透過「所
            得給付人」預繳予國庫之所得稅款。
          II故扣繳稅款既係扣繳義務人於給付特定所得時，自當時被認定為納稅義
            務人之財產中預扣  並代為繳納與國庫之預繳稅款，足見該扣繳稅款顯
            係由扣繳時納稅義務人之財產轉換而來，在無任何法律上原因為移轉扣
            繳稅款之法令依據下，依法當仍為扣繳時納稅義務人所有。
        被告於復查決定書及訴願答辯書中均一再主張系爭扣繳稅款為前手所有之
          理由，係為「債券之前手持有人既為實際利息所得者，因該項所得而發生
          之扣繳稅款及納稅義務，依實質課稅原則，自應同屬實際所得人。」等語
          。惟於量能課稅原則及租稅公平之考量下，本件並無實質課稅原則之適用
          餘地。
          I實質課稅原則乃是基於量能課稅原則及租稅負擔公平所導出，係指法律
            事實滿足私法上的法律要件的法律事實（即法形式的實質），與現實的
            產生經濟的成果事實（經濟的實質），不相一致時，應對現實所產生經
            濟實質事實，在稅法為解釋及適用而言。惟實質課稅原則仍有其界限，
            除須符合量能課稅及租稅公平之原則外，亦不得以實質課稅原則規避租
            稅法定主義之要求，創設或加重人民之稅捐負擔。
          II查原告既因財政部六十四年九月四日臺財稅第三六四四○號函釋示：「
            本債票無論曾否轉讓，均應由付息機構，以付息時之持票人為納稅義務
            人（記名式者為最後記名之人）就全部利息一次扣繳所得稅，依法填報
            扣繳憑單。」而遭付息機構認定為納稅義務人，並自原告之財產中扣繳
            ，則系爭扣繳稅款確由原告負擔，應屬原告預繳之稅款，故原告確為系
            爭扣繳稅款之所有人。
          III又本件中原告於債券交易時，完全依據財團法人中華民國證券櫃檯買賣
            中心證券商營業處所買賣有價證券業務規則第五十一條、財團法人中華
            民國證券櫃檯買賣中心證券商營業處所債券附條件買賣交易細則第八條
            從事債券買賣，並將債券前手應得之利息併同成交價金支付予前手，原
            告殊無法經由交易而將該筆扣繳稅款轉嫁由前手負擔；且原告又因財政
            部六十四年九月四日臺財稅第三六四四○號函釋，被認定為付息時之納
            稅義務人，而遭付息機構先行自原告之財產中扣繳系爭扣繳稅款，造成
            由原告負擔系爭扣繳稅款之經濟狀況。則原告以其本身負擔預繳之扣繳
            稅款，抵繳原告自身應納稅額顯無任何法形式與經濟實質不符之狀況。
            故就原告而言，於量能課稅及租稅公平之考量下，並無適用實質課稅原
            則之基礎。
          Ⅳ況查被告迄今猶未能舉證證明，對原告究係有何因「法形式的實質」與
            「經濟的實質」不一致，造成不符合量能課稅及租稅不公平之情形存在
            ？而被告既然無法舉證證明原告有合法形式、名義或外觀等與真實的事
            實、實際狀態及經濟的實質間是否確有差異性存在，復又無法舉證證明
            依據形式課稅，原告確有不能實現按照個人負擔能力課稅的公平、平等
            的特殊情事存在，則被告主張依據實質課稅原則系爭扣繳稅款應屬債券
            前手所有等語，其之論理用法即有所謬誤，而顯不足採。
      (2)被告於原告持有系爭債券至領息日時，認定原告為納稅義務人扣繳全期利息
        所得之扣繳稅款，卻又於原告以系爭扣繳稅款抵繳應納稅額時，認定原告非
        該扣繳稅款之納稅義務人，其之認事用法除有前後矛盾不一致外，並顯有司
        法院釋字第三八五號解釋割裂適用法律之重大違誤。
        按「憲法第十九條規定人民有依法律納稅之義務，因係指人民有依據法律
          所定之納稅主體、稅目、稅率、納稅方法及納稅期間等項而負納稅義務之
          意。然課人民以繳納租稅之法律，於適用時，該法律所定之事項若權利義
          務相關連者，本於法律適用之整體性及權利義務之平衡。當不得任意割裂
          適用。」司法院釋字第三八五號解釋可資參照。
        扣繳與抵繳本為一體，亦即原告既於遭付息機構扣繳系爭稅款時預繳所得
          稅，當然得於結算申報時以預繳之系爭扣繳稅款抵繳自身之應納稅額。對
          於此，法律所定之事項該等權利（以扣繳稅款抵繳應納稅額）與義務（事
          先預繳之扣繳稅款）本即相互關聯密不可分者，被告即應考量法律適用之
          整體性及權利義務之平衡，方無任意割裂適用之情，而不至違反司法院釋
          字第三八五號解釋之意旨。詎被告自始未曾說明為何扣繳時既認定原告為
          納稅義務人（即原告須負擔預繳扣繳稅款之義務），抵繳時反卻認定原告
          非納稅義務人（卻不得享有以預繳之扣繳稅款抵繳應納稅額之權利），其
          為不同認定之依據為何？被告對此卻避而未答，僅復執陳詞駁回原告之主
          張，自難令人甘服。
    3.證券交易所得部分：
      (1)查所得稅法第三十七條於四十四年增訂時，證券交易所得並未停徵所得稅，
        足見，系爭條文之立法精神與目的並無將計算限額項目區分為應稅、免稅。
        被告竟於七十九年一月一日起停徵證券交易所得稅之後，強要針對收入類別
        為分類並逐項比對限額，顯已不當增加所得稅法第三十七條之規定。
        按「自中華民國七十九年一月一日起，證券交易所得停止課徵所得稅，證
          券交易損失亦不得自所得額中減除。」、「營利事業所得之計算，以其本
          年度收入總額減除各項成本費用、損失及稅捐後之純益額為所得額。」、
          「業務上直接支付之交際應酬費用，其經取得確實單據者，得分別依左列
          之限度，列為費用或損失：一、以進貨為目的‧‧‧二、以銷貨為目的‧
          ‧‧三、以運輸貨物為目的‧‧‧四、以供給勞務或信用為業者‧‧‧。
          」為所得稅法第四條之一、第二十四條第一項及第三十七條所明文規定。
        查所得稅法第三十七條係於四十四年十二月二十三日增訂，乃用以規範交
          際費之限額及其計算方式。其立法日期早於所得稅法第四條之一之增訂日
          期，顯見所得稅法第三十七條規定在立法當時，並無各款計算之限額應按
          交際費類別歸屬於應稅收入或免稅收入之意旨。且觀諸該法條歷年度之修
          正內容，於所得稅法第四條之一增訂之時，所得稅法第三十七條並未為對
          應之修訂。足見，就所得稅法第三十七條之立法意旨、沿革及法條文義觀
          之，自始從無納稅義務人應區分應稅、免稅收入，分別計算交際費限額之
          規定。
        則如前述，所得稅法第三十七條之立法意旨，於七十九年度證券交易所得
          停止課徵所得稅前，既已客觀存在，則不論嗣後證券交易所得是否停徵，
          依理自均不必、亦不應改變其規定之計算方式，更不容另行自創以應稅收
          入及免稅收入為分類，分別計算其限額，再加以逐項比較之觀念。足見被
          告此舉不但違反行政處分之一致性，且顯係自行擴張解釋，增加法令所無
          之限制，實不足採。
      (2)再查所得稅法於計算營利事業所得額之規定，係以營利事業「整體」為單位
        ，而非割裂營利事業為應稅、免稅後始分別加以計算，故各項費用之減除及
        其限額之比較，自不應脫離此立意，始與所得稅法之立法意旨相符。
        按「營利事業所得」之計算，應以其本年度收入總額，減除各項成本費用
          、損失及其他稅捐後之純益額，為其所得額，係所得稅法第二十四條第一
          項明文所定。同法施行細則第三十一條復有列明。次按所得稅法第七十一
          條第一項：「‧‧‧申報其上一年度內構成綜合所得總額或營利事業收入
          總額之項目及數額，以及有關減免、扣除之事實，並應依其全年應納稅額
          減除暫繳稅額、尚未抵繳之扣繳稅額及可扣抵稅額，計算其應納之結算稅
          額‧‧‧」。承此條文，可知「營利事業所得額」之計算，係以營利事業
          「整體」為單位，並無先予分割為應稅與免稅所得，分別計算之情形。
        另外由於所得稅法對於免稅所得之項目，係以逐項列舉方式列出，除免稅
          所得外，其餘則為應稅所得。因此，如欲計算「課稅所得額」，須先計算
          出營利事業全體之「全年所得額」及「免稅所得額」後，復以前兩項相減
          得出「應稅所得額」。此由「營利事業所得稅決算申報書」所載可知。
        營利事業「課稅所得額」之計算公式應如左所示，即可證之：
          營業收入總額─營業成本費用＝全年所得額（公式一）
          全年所得額─免稅所得額＝課稅所得額（公式二）
          換言之，依前揭（公式一）計算全年所得額時，「課稅所得額」仍屬未知
          數，故在減除成本、費用及比較稅法規定之限額時，乃需以「整體」營利
          事業為概念，就「整體」收入扣除「整體」之費用（需先扣除「整體」超
          限之費用），而無於計算費用或其限額之階段，即先予區分應稅與免稅之
          理。準此，依所得稅法第二十四條規定之意旨，以總額法之方式計算之「
          營利事業所得」，乃係所得稅法上之一般計算原則，如欲以不同方式計算
          ，自應有法律明文規定，始符稅捐法定主義原則。
        次查交際費用支出之目的，係在維持企業於整體社會結構中之生存所需、
          或用以積極創造企業之營業收益，故如係為企業營運之必要，與業務有直
          接之關連，經取具憑證者，均應得以合法列支；惟另考慮稅捐核課之目的
          ，及避免浪費、防止浮濫之考量，乃對營利事業得列報是項支出之總數訂
          定限額，此即為所得稅法第三十七條對交際費訂有限額之立法意旨。惟查
          交際費係整體營業費用之一部分，因如前述，基於所得稅法對於營利事業
          課稅所得（收入、費用及限額）之計算，係以其「整體」為概念，則交際
          費支出之多寡，自亦應以營利事業「整體」為考量之單位。此核諸營利事
          業所得稅查核準則（以下簡稱查核準則）第八十條第一項：「營利事業列
          支之交際費，‧‧‧，但其全年支付之總額，以不超過左列最高標準為限
          ‧‧‧。」之規定，亦同此旨。職是，在稽徵實務上，係將實際支出交際
          費之金額與各項指標加總合計之限額比較，如前者之金額在限額總數以內
          ，其費用即屬合理範圍之支出而不需剔除。此項立法意旨揆諸營利事業所
          得稅申報書之「所得稅法規定有列支限額之項目標準計算表」中，其『超
          過限額自動調減金額』（即（Ｂ－Ａ）欄）係為各項目『核定限額』之總
          計 （Ａ欄）扣除『帳列金額取具合法憑證者』（Ｂ欄），即可證明。
        承此，被告核算原告非屬出售有價證券應稅業務部門交際費可列支之限額
        　及出售有價證券免稅業務部門交際費可列支之限額，即以應稅及免稅業務
          部門分別核算交際費限額後，再將超過應稅業務部門可列支之交際費限額
          部分，轉列免稅所得項下減除，使本屬於應稅部門之交際費竟歸屬於免稅
          部門，造成免稅所得降低，顯悖於租稅法上「核實認列原則」，其之違背
          法令，昭然若揭。
      (3)被告強行將原告本（八十六）年度之交際費區分為免稅及應稅兩部分，分別
        計算限額，另其嗣將原告應稅部門實際發生之交際費用超過被告設算之限額
        後之部分，轉列予免稅之自營部門負擔之舉，實已嚴重悖離成本收入配合之
        原則，且洵無依據。遑論被告此種計算方式，顯已悖於財政部八十五年八月
        九日臺財稅第八五一九一四四○四號函釋，要求營利事業費用正確歸屬之意
        旨，顯有違反租稅法定主義，並恣意擴張解釋法令之不當。
        按「以買賣有價證券為專業之營利事業，因業務需要支付之交際費，其全
          年支付總額，以不超左列標準為限：（一）買賣有價證券，依所得稅法第
          三十七條第一項第一款及第二款規定辦理。（二）因有價證券所取得之股
          息、紅利及利息（包括短期票券之利息收入）等投資收益，准併入營業收
          入總額，依所得稅法第三十七條第一項第四款規定辦理，但投資收益百分
          之八十（註：現行法係全額免計）免計入所得額部分，因實質免稅，則不
          應併計。」財政部八十三年十一月二十三日臺財稅第八三一六二○八九七
          號函釋可資參照。又「二、以有價證券買賣為專業之營利事業，其屬兼含
          經營證券交易法第十五條規定三種證券業務之綜合證券商及依票券商管理
          辦法第七條所稱票券金融公司部分之分攤原則補充核釋如下：（一）綜合
          證券商：營業費用部分：其可明確歸屬者，得依個別歸屬認列；無法明確
          歸屬者，得依費用性質，分別選擇依部門薪資、員工人數或辦公室使用面
          積等作為合理歸屬之分攤基礎，計算有價證券出售部分應分攤之費用，不
          得在課稅所得項下減除。惟其分攤方式經選定後，前後期應一致，不得變
          更。」復有財政部八十五年八月九日臺財稅第八五一九一四四○四號函釋
          在案。
      (4)查原告為綜合證券商，營業之項目可分為自營業務（兼營免稅及應稅）、承
      　銷業務（兼營免稅及應稅）及經紀業務（皆應稅）。日常業務支出交際費用
        時，乃依財政部八十五年八月九日臺財稅八五一九一四四○四號函釋，先依
        支出之相對部門別明確歸屬至各該部門項下，至無法明確歸屬於上述業務別
        之交際費用（如管理部門發生者）亦於前後年度一致之基礎上，分攤予相關
        部門負擔。故就計算免稅所得及應稅所得之範圍而言，均已明確且正確歸屬
        ，自無被告所稱「如免稅項目之相關成本費用歸由應稅項目吸收，營利事業
        將雙重獲益」等情。
      (5)另就經濟實質面而言，經紀部門乃受託買賣及辦理證券業務以收取手續費，
        承銷部門乃在輔導一般公司上市、上櫃及承銷證券取得承銷業務收入，為促
        進營業交易活動可以圓滿順利進行，常有必要之交際應酬，以爭取交易機會
        ，故經紀部門及承銷部門因其行業特性使然，交際費常多於免稅部門。然被
        告所採之計算方式，無異以計算限額之名，行強制分攤之實，即強制免稅部
        門分攤應稅部門之交際費，實已自行擴張解釋所得稅法第三十七條，其認事
        用法即顯有重大違誤，至為灼然。
    4.綜上所述，原處分不利原告之部分及訴願決定之認事用法確有重大之違誤，原
    　告之請求均有理由，請判決如原告訴之聲明，以維合法權益。
  (二)被告主張之理由：
    1.未抵繳之扣繳稅款部分：
      本件原告八十六年度營利事業所得稅結算申報，原列報尚未抵繳之扣繳稅額九
      、八六九、八八六元，其中包含前手債券利息扣繳稅款六、四六三、六二二元
      ，被告初查以原告係依財政部七十五七月十六日臺財稅第七五四一四一六號函
      釋，按債券持有期間，依債券之面值及利率計算利息收入，亦即扣除前手之利
      息所得後，以餘額列報原告利息收入；惟於申報扣繳稅額時，卻將含前手息之
      扣繳稅額亦併同申報，乃將系爭扣繳稅款六、四六三、六二二元轉入為債券成
      本項下查核，否准其抵繳應納稅額。原告不服，主張倘尚未抵繳之扣繳稅款如
      同被告初查所稱應與債券之持有期間相配合，則納稅義務人於年度結算時，持
      有未至兌息日之債券依權責發生制計算利息所得時，豈不需一併計算應扣繳稅
      款以扣抵應納稅額？再者財政部六十四年函釋豈不需改為付息機構僅得依持票
      人實際持有期間之利息所得扣繳稅款？而非就全部利息一次扣繳。依財政部六
      十四年之函釋及日前債券發行實務，其全部發行期間之利息所得扣繳稅款將由
      付息時之持票人負擔，退萬步言，倘被告堅採原核立場，要求付息時之持票人
      僅得以持有期間之利息所得相對抵繳所得稅款，則就非持有期間利息所得之稅
      款，其既為持票人（原告）所預納，扣繳憑單既為持票人（原告）所獨具，除
      原告，實無可主張扣抵稅款，亦即相關之前手按其持有期間計算利息收入併入
      當期所得申報時，並無可抵繳之扣繳稅款，則對非領息人持有期間之利息收入
      ，實為重複課稅，無異變相加重付息時持票人之租稅負擔，亦嚴重妨礙債券之
      自由流通。職是，被告剔除非持有期間之債券利息所得扣繳稅款，認事用法均
      有不妥等語，申請復查。被告復查決定略以，按所得稅法第七十一條及第九十
      九條雖分別規定，納稅義務人得以暫繳及扣繳稅款抵繳結算申報之應納之稅額
      ，及憑扣繳憑單抵繳稅款，惟亦限定應以自行繳納之稅款始有其適用。又財政
      部函釋雖核示營利事業買賣公債，可按持有期間列報利息收入，惟並未規定營
      利事業於兩付息日間買回公債，按持有期間列報利息收入，即得以全期扣繳稅
      款抵繳其申報應納稅額。本件原告於利息兌領日前買回公債，前手之利息及系
      爭扣繳稅款均為前手所有，本身並無該項所得，亦非扣稅款之實際納稅義務人
      ，縱扣繳憑單係原告名義開立，然系爭前手利息扣繳稅款非由其負擔及繳納，
      依相關規定，自不得以之抵繳應納稅款或申請退稅。又原告買回債券之全部購
      買價格既為取得債券之成本，不得謂取得成本之一部分係得扣抵應納稅額之扣
      繳稅款，且債券之前手持有人既為實際利息所得者，因該項所得而發生之扣繳
      及納稅義務，依實質課稅原則，自應同屬於實際所得之人。況公法上之租稅扣
      抵權，非得以私經濟交易而移轉，訴稱有權將系爭扣繳稅額抵繳應納稅款，顯
      係誤解，核無足採等由，駁回其復查之申請，訴願決定遞予維持，並無不合。
      茲原告猶執詞主張系爭扣繳款應准予抵減應納稅額等語，委無足採。
    2.證券交易所得部分：
      原告本（八十六）年度原申報證券交易所得二九八、五七六、三一○元，被告
      初查以應稅部分之經紀部及承銷部原告原申報分攤交際費一八、六三四、三一
      三元，其限額為二、三三二、四○九元，超限一六、三○一、九○四元，應歸
      屬證券交易所得分攤，乃調整核定證券交易所得為二八二、二七四、四○六元
      。原告不服，主張其本年度列報之交際費共計一八、六八三、二一四元，並未
      超過交際費可列支限額二二三、九一三、二六四元，依查核準則第八十條之規
      定，自得全數認列；另原告將交際費歸屬為（一）經紀部門及承銷部門計一八
      、六三四、三一三元（二）自營部門及債券部門計四八、九○一元，亦符合財
      政部八十五年函釋之意旨，於法並無違誤。然原核據以設算其所稱「應稅業務
      」之交際費限額之收入基礎，並不含成本，係以「淨額」計算，較諸其據以設
      算所稱「免稅業務」之交際費限額之基礎，均包含成本而言，明顯偏低，以如
      此方式計算限額，不僅有失公平，亦難反映券商業務與交際費之發生關係。又
      一般證券同業歷年經被告核定之交際費，皆以全公司單一限額為認剔標準。此
      行之有年之核課方式實已形成行政先例，對同一經濟事實，基於法安定性及妥
      當性之考量，其自得續為行政措施之合法依據等語，申請復查。被告復查決定
      略以，經查原告為一以從事有價證券買賣為專業，設有經紀、承銷及自營部門
      ，被告依首揭函釋意旨予以計算出售有價證券收入應分攤之營業費用，除交際
      費外，其餘均按其提示之營業部門及分攤行政部門費用明細表中自營商部分認
      定；而交際費部分因無法按部門別歸屬，且自營部門係以買賣有價證券為專業
      之營利事業，其出售有價證券之交易所得，依所得稅法第四條之一規定，停止
      課徵所得稅。是原告本期之營業所得，可分為兩部分，一為應稅所得，一為免
      稅所得。再查營利事業出售有價證券之交易所得納入免稅範圍，雖有其特殊意
      義，惟宜正確計算「免稅所得」之範圍，如免稅項目之相關成本費用歸由應稅
      項目吸收，營利事業將雙重獲益，不僅有失立法原意，並造成侵蝕稅源及課稅
      不公平之不合理現象；況且所得稅法第三十七條既明定業務上直接支付之交際
      費，依其經營之目的分別訂有計算交際費之限額，自應分別依所訂標準計算限
      額予以認定，並有財政部函釋釋明。惟查原核定未將原告本年度應稅之股利收
      入八、四四二、○八五元、利息收入一○、四二七、九二五元（不含銀行存款
      利息）、短期票券利息收入一○、六二一、五一九元、租賃收入二、五○○、
      ○○○元及其他收入七、六五七、二二六元等計三九、六四八、七五五元，併
      應稅之營業收入計算交際費限額，尚有未洽，經重核後應稅所得之交際費限額
      為二、五七○、三○二元，原核定二、三三二、四○九元，差額二三七、八九
      三元，復查結果准予調增應稅所得之交際費，同額調減證券交易所得之交際費
      ，變更核定證券交易所得為二七六、○四八、六七七元。【計算式：(367,734
      ,872+39,648,755) ×0.6%+126,000= 2,570,302．．．應稅交際費限額證券收
      入110,122,667,636 -證券成本109,744,875,114- 前手息扣繳稅款6,463,622-
      自營經手費支出944,140-分攤營業費用78,223,171-應稅所得超限之交際費16,
      112,912 =276,048,677．．．證券交易所得】，訴願決定遞予維持，揆諸相關
      規定，並無不合。茲原告猶執前詞，自難認為有理由。
　　理  由
一尚未抵繳之扣繳稅額部分：
  (一)本件原告八十六年度營利事業所得稅結算申報，原列報尚未抵繳之扣繳稅額九、
    八六九、八八六元，其中包含前手債券利息扣繳稅款六、四六三、六二二元，被
    告初查將系爭扣繳稅款六、四六三、六二二元轉入為債券成本項下查核，否准其
    抵繳應納稅額。原告不服，循序申請復查、提起訴願，遞遭駁回，復起訴主張其
    得以前手息扣繳稅款抵繳應納稅款，詳如其起訴狀事實欄所載理由等語。而核原
    處分及訴願決定無非以：扣繳他人之所得稅款不得列為本事業之損費，為營利事
    業所得稅查核準則第九十條第三款所規定。另「營利事業或個人買賣國內發行之
    公債、公司債及金融債券，買受人若為營利事業，可由該事業按債券持有期間，
    依債券之面值及利率計算『利息收入』，如其係於兩付息日間購入債券並於取息
    前出售者，則以售價減除其購進該債券之價格及依上述計算之利息收入後之餘額
    作為其證券交易損益。買受人若為個人，因個人一般多未設帳，應一律以其兌領
    之利息金額併入其當期綜合所得稅課徵。」為財政部七十五年七月十六日臺財稅
    第七五四一四一六號函所明釋。本件原告買回債券兌領之系爭利息及扣繳稅款均
    為前手所有，其本身既無該項所得，縱扣繳憑單以原告之名義開立，亦非扣繳稅
    款之實際納稅義務人，依實質課稅原則，自不得以之抵繳應納稅額或申請退稅。
    至所得稅法第一百條係對稅款退補程序之相關規定，尚難執為系爭扣繳稅款申請
    退還之依據，並以被告雖否准抵繳應納稅額，惟同額轉入債券成本核認在案，自
    無不當等語，為其論據。
  (二)惟租稅法所重視者，應為足以表徵納稅能力之經濟事實，而非其外觀之法律行為
    ，故在解釋適用稅法時，所應根據者為經濟事實，不僅止於形式上之公平，應就
    實質上經濟利益之享受者予以課稅，始符實質課稅及公平課稅之原則。查系爭債
    券附條件買回之交易，原告形式上出售債券予客戶，並不考慮該債券之票面利息
    及市價，僅協議於一段期間以約定利率（非票面利率）計算之本利和，向客戶買
    回債券；而「債券實體」則交由賣方特約之金融機構代為保管，由該金融機構出
    具「債券存摺」辦理交割。在法律形式上，雖與一般買（賣）斷交易相同，唯一
    差異在於另有「買回」之約定。然就經濟事實而言，判斷系爭債券附條件買回交
    易為「融資」或「買賣」行為，應依其交易實質為準，不得拘泥於書面契約所用
    之辭句。凡投資債券之買賣雙方，其與債券本身有關之報酬與風險，諸如債券票
    面利息之歸屬，利率波動之風險等，倘未發生由賣方移轉於買方之效果，則不生
    「買賣」之實質，而係以債券作為擔保之「融資」行為；即買方融資予賣方，賣
    方則支付融資利息予買方（中華民國會計研究發展基金會八十年十月二十九日（
    八○）基秘字第一四四號函參照）。本件原告從事系爭債券附條件買回交易，如
    前所述，債券之報酬與風險並未移轉於買方，其經濟事實為「融資」行為。則原
    告所得除按債券票面利率計算持有期間之利息收入外，如有因融資交易所賺取票
    面利率與約定利率間之利息差額，即應核實認列利息所得，予以課稅。被告所舉
    財政部七十五年七月十六日臺財稅第七五四一四一六號函釋，既謂：「營利事業
    或個人『買賣』國內發行之公債、公司債及金融債券，買受人若為營利事業，可
    由該事業按債券持有期間，依債券之面值及利率計算『利息收入』，．．．。」
    ，係就債券單純買賣而為立論。對於系爭債券附條件買回交易，其具融資性質者
    ，應無適用之餘地。本件原處分囿於上開函釋，僅就原告持有債券期間之利息收
    入核定所得，對於原告上述實質上之所得未予究明，尚非符合實質課稅原則之本
    旨。
  (三)按「憲法第十九條規定人民有依法律納稅之義務，固係指人民有依據法律所定之
    納稅主體、稅目、稅率、納稅方法及納稅期間等項而負納稅義務之意，然課人民
    以繳納租稅之法律，於適用時，該法律所定之事項若權利義務相關連者，本於法
    律適用之整體性及權利義務之平衡性，當不得任意割裂適用。」業經司法院釋字
    第三八五號解釋在案。又「納稅義務人有左列各類所得者，應由扣繳義務人於給
    付時，依規定之扣繳率或扣繳辦法，扣取稅款，並依第九十二條規定繳納之︰一
    、．．．二、機關、團體、事業或執行業務者所給付之薪資、利息、．．．。」
    為行為時所得稅法第八十八條所明定。故利息所得者，應由扣繳義務人於給付時
    ，扣取稅款，並將所扣稅款向國庫繳納；又依同法第七十一條第一項前段、第九
    十九條及第一百條之規定，扣繳稅款於結算申報時當可用以抵繳應納稅額；此為
    義務與權利相互關連之規定，不容割裂適用。另財政部六十四年九月四日臺財稅
    第三六四四○號函釋：「主旨：中央政府建設公債甲種債票之利息，應由付息機
    構於付息時，按照所得稅法第八十八條、第八十九條、第九十二條及各類所得扣
    繳率表等規定，扣繳利息所得稅款，並以付息時債票持有人為納稅義務人，向稽
    徵機關填報扣繳憑單，並依同法第九十四條規定，將扣繳憑單填送納稅義務人。
    說明：二、本債票無論曾否轉讓，均應由付息機構，以付息時之持票人為納稅義
    務人（記名式者為最後記名之人）就全部利息一次扣繳所得稅；並根據持票人之
    身分證明，依法填報扣繳憑單。納稅義務人為中華民國居住之個人或營利事業，
    應將該項利息所得，依法合併當年度所得申報所得稅。」本件原告為系爭債券付
    息時之持票人，因上開財政部六十四年九月四日臺財稅第三六四四○號函釋，遭
    強制課以系爭全部利息扣繳稅款之義務，既依法律之形式；而於結算申報時，被
    告竟主張原告雖被扣繳系爭稅款但非實際納稅義務人，否准扣繳稅款抵繳應納稅
    額之權利，反採經濟之事實。對於同一系爭所得，權利義務相關連之事項，而為
    不同認定，並均以不利於原告者為其準據，顯然割裂適用法律，揆諸前開司法院
    釋字第三八五號解釋及說明，即有可議。
  (四)次按「涉及租稅事項之法律，其解釋應本於租稅法律主義之精神，依各該法律之
    立法目的，衡酌經濟上之意義及實質課稅之公平原則為之。」復經司法院釋字第
    四二○號解釋在案。上開解釋固然肯定實質課稅原則在稅法之適用，但亦闡明在
    適用上仍應嚴守租稅法律主義。又「納稅義務人應於每年二月二十日起至三月底
    止，填具結算申報書，向該管稽徵機關，申報其上一年度內構成綜合所得總額或
    營利事業收入總額之項目及數額，以及有關減免、扣除之事實，並應依其全年應
    納稅額減除暫繳稅額、尚未抵繳之扣繳稅額及可扣抵稅額，計算其應納之結算稅
    額，於申報前自行繳納。但短期票券利息所得之扣繳稅款，不得減除。」為行為
    時所得稅法第七十一條第一項所明定（現行法於同條項但書增列：「營利事業獲
    配股利總額或盈餘總額所含之可扣抵稅額」，不得減除）。故扣繳之稅款，除所
    得稅法第七十一條第一項但書所列舉或法律別有規定者外，可於結算申報時，抵
    繳應納稅額。是則本於租稅法律主義之精神，扣繳稅款既為公法上明定納稅義務
    人之租稅抵稅權，除法律別有規定外，自不得以實質課稅為由，否准納稅義務人
    抵繳應納稅額。本件原告從事系爭債券附條件買回之交易，為付息時之債票持有
    人，依前開財政部六十四年九月四日臺財稅第三六四四○號函謂：「．．．應由
    付息機構於付息時，按照所得稅法第八十八條、第八十九條、第九十二條．．．
    扣繳利息所得稅款，並以付息時債票持有人為『納稅義務人』」，既已肯認原告
    為所得稅法第八十八條之納稅義務人，即非營利事業所得稅查核準則第九十條第
    三款所指「扣繳他人之所得稅款」者。況所得稅法又無除外規定，自應可用以抵
    繳應納稅款；乃被告以實質課稅為由，否定原告為實際納稅義務人，進而否准其
    租稅抵稅權，顯然添加法律所無之限制，違反租稅法律主義，亦非適法。
  (五)綜上所述，此部分原處分（復查決定）自有可議，訴願決定，未予糾正，亦有疏
    漏，原告執以指摘，非無理由，爰將原處分及訴願決定均予撤銷，由被告另為適
    法之處分，以昭折服。
二證券交易所得部分：
  (一)按「營利事業所得之計算，以其本年度收入總額減除各項成本費用、損失及稅捐
    後之純益額為所得額」、「自中華民國七十九年一月一日起，證券交易所得停止
    課徵所得稅．．．」及「業務上直接支付之交際應酬費用，其經取得確實單據者
    ，得分別依左列之限度，列為費用或損失：一、以進貨為目的，．．．二、以銷
    貨為目的，．．．三、以運輸貨物為目的，．．．四、以供給勞務或信用為業者
    ，．．．」分別為所得稅法第二十四條第一項、第四條之一及第三十七條所明定
    。次按「．．．二、以買賣有價證券為專業之營利事業，因業務需要支付之交際
    費，其全年支付總額，以不超過左列標準為限：（一）買賣有價證券，依所得稅
    法第三十七條第一項第一款及第二款規定辦理。（二）因有價證券所取得之股息
    、紅利及利息（包括短期票券之利息收入）等投資收益，准併入營業收入總額，
    依所得稅法第三十七條第一項第四款規定辦理，但投資收益百分之八十免計入所
    得額部分，因實質免稅，則不應併計，」。及「．．．其屬兼含經營證券交易法
    第十五條規定三種證券業務之綜合證券商部分之分攤原則補充核釋如下：１、營
    業費用部分：其可明確歸屬者，得依個別歸屬認列；無法明確歸屬者，得依費用
    性質，分別選擇依部門薪資、員工人數或辦公室使用面積等作為合理歸屬之分攤
    基礎，計算有價證券出售部分應分攤之費用，不得在課稅所得項下減除。惟其分
    攤方式經選定後，前後期應一致，不得變更。．．．」復經財政部八十三年十一
    月二十三日臺財稅第八三一六二○八九七號函、八十五年八月九日臺財稅第八五
    一九一四四○四號函釋有案。
  (二)原告八十六年度原申報證券交易所得二九八、五七六、三一○元，被告初查以應
    稅部分之經紀部及承銷部原告原申報分攤交際費一八、六三四、三一三元，其限
    額為二、三三二、四○九元，超限一六、三○一、九○四元，應歸屬證券交易所
    得分攤，乃調整核定證券交易所得為二八二、二七四、四○六元。原告不服，申
    請復查，經被告復查以原核定未將原告本年度應稅之股利收入八、四四二、○八
    五元、利息收入一○、四二七、九二五元（不含銀行存款利息）、短期票券利息
    收入一○、六二一、五一九元、租賃收入二、五○○、○○○元及其他收入七、
    六五七、二二六元等計三九、六四八、七五五元，併應稅之營業收入計算交際費
    限額，尚有未洽，經重核後應稅所得之交際費限額為二、五七○、三○二元，原
    核定二、三三二、四○九元，差額二三七、八九三元，復查結果准予調增應稅所
    得之交際費，同額調減證券交易所得之交際費，變更核定證券交易所得為二七六
    、○四八、六七七元。【計算式：(367,734,872+39,648,755）×0.6%+126,000=
    2,570,302．．．應稅交際費限額證券收入110,122,667,636-證券成本109,744,8
    75,114-前手息扣繳稅款6,463,622-自營經手費支出944,140-分攤營業費用78,22
    3,171-應稅所得超限之交際費16,112,912 =276,048,677．．．證券交易所得】，
    原告仍不服，提起訴願，遭決定駁回，復起訴主張其八十六年度營利事業所得稅
    申報之交際費，係依財政部八十五年八月九日函釋明確歸屬至各部門項下分擔，
    被告竟違反慣例，強將交際費重予區分為應稅部門與免稅部門，分別計算限額，
    顯有違誤，詳如其起訴狀事實欄所載理由等語。查原告屬綜合證券商，其與一般
    投資公司之經營方式不同，原告所設之經紀、承銷及自營等各部門之組織架構及
    業務明確，各該部門因經營部門業務所發生之相關費用，依上開財政部臺財稅第
    八五一九一四四○四號函釋意旨，應個別歸屬於各部門收支損益項下之營業費用
    認列，僅管理部門因無營業收入，其損失費用無明確歸屬，始可按其費用性質，
    分別依部門薪資、員工人數或辦公室使用面積等作為合理歸屬之分攤基礎。但所
    得稅法第三十七條規定之交際費之列支係以與業務直接有關者為限，綜合證券商
    之經紀、承銷及自營等各部門經營業務所支付之交際費，自應依交際對象或各該
    部門經營業務之營業收入歸屬於各業務部門項下之營業費用，屬可明確歸屬之費
    用，應個別歸屬認列，並分別依規定限額列報，如由管理部門列支，並依業務部
    門薪資、員工人數或辦公室使用面積等作為合理歸屬之分攤基礎，將造成自營部
    門免稅項目之相關成本費用歸由應稅項目吸收，易造成自營部門免稅項目之交際
    費限額歸由經紀部門應稅項目交際費吸收，則綜合證券商即原告將雙重獲益，不
    僅有失交際費限額列支之立法原意，並造成侵蝕稅源及課稅不公平之不合理現象
    。是被告為正確計算，分別核算原告非屬免稅業務部分之交際費可列支限額及出
    售有價證券免稅業務部分之交際費限額後，再將超過應稅業務部門可列支之交際
    費限額部分，移由免稅部門核認，此係採對原告最有利之計算方式，即將非屬出
    售有價證券應稅業務部分，讓原告享受全部之交際費限額，再將超過應稅業務可
    列支之交際費限額部分，歸屬為出售有價證券免稅業務部分之費用，轉自有價證
    券出售收入項下認列，揆諸首揭規定及說明，自無不合。
  (三)至於原告訴稱：被告過去一向慣例將交際費最高限額視為一個營利事業之總限額
    ，而被告竟違反慣例，強將交際費重予區分為應稅部門與免稅部門，分別計算限
    額，顯有違誤乙節。惟查稅捐稽徵機關課稅應朝依法、核實、正確提昇，本件被
    告對交際費之分攤課稅計算方式，已有最高行政法院九十一年度判字第五二七號
    等多件判決採相同見解，故原告此部分所訴，亦不足採。
  (四)綜上所述，此部分被告之原處分（復查決定）關於不利原告部分，認事用法，俱
    無違誤，訴願決定，予以維持，亦無不合，原告起訴意旨，非有理由，應予駁回
    。
三據上論結，本件原告之訴為一部有理由，一部無理由，依行政訴訟法第九十八條第
  三項前段、第一百零四條，民事訴訟法第七十九條但書，判決如主文。
中　　　華　　　民　　　國　　九十一　　年　　 十一 　　月　　二十八　　日
                 　　　　　 臺 北 高 等 行 政 法 院  第 一 庭
                                           審 判 長  法  　官　王立杰
                                         　          法  　官　劉介中
                                         　          法  　官　黃本仁
右為正本係照原本作成。
如不服本判決，應於送達後二十日內，向本院提出上訴狀並表明上訴理由，如於本判
決宣示後送達前提起上訴者，應於判決送達後二十日內補提上訴理由書（須按他造人
數附繕本）。
中　　　華　　　民　　　國　　九十一　　年　　 十一 　　月　　二十九　　日
  　　　　　　　　　　　　　　　　　　　　　　　　　 書 記 官　姚國華
